ACORDAO-COMPLETO-2387118

ACÓRDÃO 7130/2020 ATA 22/2020 - SEGUNDA CÂMARA

VISTOS, relatados e discutidos estes autos de Recurso de Reconsideração interposto pelo Sr. Marcelo Popoviche Bittencourt e pela sociedade M Bittencourt e Cia Ltda., aquele sócio-administrador desta à época dos fatos, em face do Acórdão 1636/2019-TCU-Segunda Câmara (Relator: Ministro Aroldo Cedraz) , o qual julgou irregulares as presentes contas e o condenou ao pagamento de débito e multa,
ACORDAM os Ministros do Tribunal de Contas da União, reunidos em Sessão da Segunda Câmara, ante as razões expostas pelo Relator, em:
9.1. com fundamento nos art. 32, inciso I e 33, da Lei nº 8.443/1992 e art. 285, caput, do RI/TCU, conhecer do recurso de reconsideração interposto pelo Sr. Marcelo Milton Popoviche de Bittencourt (XXX.694.980-XX) e pela sociedade M Bittencourt e Cia Ltda. - ME (74.000.084/0001-08) , para, no mérito, negar-lhe provimento, mantendo inalterado o Acórdão 1636/2019-TCU-Segunda Câmara (Relator: Ministro Aroldo Cedraz) ; 
9.2.  dar conhecimento deste acórdão, encaminhando cópia do respectivo relatório e voto, aos Recorrentes, à Procuradoria da República do Estado do Rio Grande do Sul e aos demais interessados.

Recurso de reconsideração contra decisão que julgou irregulares as contas dos recorrentes, condenou-os em débito e aplicou-lhes multa por força da reprovação da prestação de contas do projeto que teve por objeto execução de obra cinematográfica.

Segunda Câmara

Agência Nacional do Cinema; Ministério da Cultura (extinta).

3. Interessados/Responsáveis/Recorrentes:
3.1. Interessados: Agência Nacional do Cinema (04.884.574/0001-20); Ministério da Cultura (extinta) 3.2. Responsáveis: Carlos Raimundo Ribeiro Pereira (XXX.688.250-XX); M Bittencourt e Cia Ltda - Me (74.000.084/0001-08); Marcelo Milton Popoviche Bittencourt (XXX.694.980-XX); Melissandro Lino Popoviche de Bittencourt (XXX.926.050-XX)
3.3. Recorrentes: M Bittencourt e Cia Ltda - Me (74.000.084/0001-08); Marcelo Milton Popoviche Bittencourt (XXX.694.980-XX).

13.1. Ministros presentes: Ana Arraes (Presidente), Augusto Nardes, Aroldo Cedraz e Raimundo Carreiro (Relator).
13.2. Ministros-Substitutos presentes: Marcos Bemquerer Costa e André Luís de Carvalho.

RAIMUNDO CARREIRO

Ministro Aroldo Cedraz.

Trata-se de Recurso de Reconsideração interposto pelo Sr. Marcelo Popoviche Bittencourt e pela sociedade M Bittencourt e Cia Ltda., aquele sócio-administrador desta à época dos fatos, em face do Acórdão 1636/2019-TCU-Segunda Câmara (peça 60) (Relator: Ministro Aroldo Cedraz) , o qual julgou irregulares as presentes contas e o condenou ao pagamento de débito e multa.
DO ACÓRDÃO RECORRIDO
2. 	Ao apreciar a Tomada de Contas Especial objeto do presente recurso, a 2ª Câmara deste Tribunal de Contas acordou nos seguintes termos, Acórdão 1636/2019-TCU-Segunda Câmara (peça 60) :
	"ACORDAM os ministros do Tribunal de Contas da União, reunidos em sessão da 2ª Câmara, ante as razões expostas pelo relator e com fundamento nos arts. 1º, inciso I; 16, inciso III, alíneas "b", "c" e § 2º; 19; 23, inciso III; 26; 28, inciso II; e 57 da Lei 8.443/1992, c/c os arts. 209, § 7º; 210, 214, inciso III, alínea "a"; e 217 do Regimento Interno, em: 
9.1. excluir os Srs. Melissandro Lino Popoviche de Bittencourt e Carlos Raimundo Ribeiro Pereira da relação processual;
9.2. julgar irregulares as contas do Sr. Marcelo Milton Popoviche de Bittencourt e da sociedade empresária M. Bittencourt & Cia. Ltda.-ME, condenando-os, solidariamente, ao pagamento das importâncias abaixo especificadas, fixando-lhe o prazo de 15 (quinze) dias, a contar da notificação, para que comprove, perante o Tribunal (art. 214, III, a, do Regimento Interno) , o recolhimento das referidas quantias aos cofres do Fundo Nacional da Cultura, atualizadas monetariamente e acrescidas dos juros de mora, calculados a contar da data indicada até o dia do efetivo recolhimento do débito, na forma prevista na legislação em vigor:
	Data 
	Valor do Débito

	20/01/2000
	30.000,00

	27/12/2001
	18.700,00

	27/12/2001
	14.000,00

	27/12/2001
	7.300,00

	25/02/2003
	30.000,00

	29/12/2003
	6.700,00

	29/12/2003
	6.000,00

	29/12/2003
	1.300,00

	30/12/2003
	120.000,00

9.3. aplicar, individualmente, ao Sr. Marcelo Milton Popoviche de Bittencourt e à sociedade empresária M. Bittencourt & Cia. Ltda.-ME, a multa prevista no art. 57 da Lei 8.443/1992, no valor de R$ 50.000,00 (cinquenta mil reais) , fixando-lhes o prazo de 15 (quinze) dias, a contar da notificação, para que comprovem, perante o Tribunal, o recolhimento da dívida ao Tesouro Nacional, atualizada monetariamente a contar da data deste Acórdão até o dia o efetivo recolhimento, caso não seja paga no prazo ora fixado, na forma da legislação em vigor;
9.4. autorizar, desde logo, nos termos dos arts. 26 e 28, inciso II, da Lei 8.443/1992:
9.4.1. o pagamento das dívidas em até 36 (trinta e seis) parcelas mensais e consecutivas, se solicitado pela responsável, fixando-se o vencimento da primeira em 15 (quinze) dias, a contar do recebimento da notificação, e o das demais a cada 30 (trinta) dias, devendo incidir sobre cada uma delas os encargos legais devidos, na forma prevista na legislação em vigor, sem prejuízo ao vencimento antecipado do saldo devedor em caso de não comprovação do recolhimento de qualquer parcela, conforme prevê o art. 217, § 2º, do Regimento Interno deste Tribunal;
9.4.2. a cobrança judicial das dívidas, caso não atendida a notificação;
9.5. dar ciência desta deliberação aos responsáveis em epígrafe e ao Procurador-Chefe da Procuradoria da República no Estado do Rio Grande do Sul, para a adoção das medidas que entender cabíveis."
DA NOTIFICAÇÃO E TEMPESTIVIDADE DO RECURSO
3.	Devidamente notificados acerca do acórdão recorrido, os Recorrentes interpuseram tempestivamente o recurso em análise, conforme atestado no exame preliminar de admissibilidade realizado pela Unidade Técnica (peça 86) .
DO RECURSO
4.	Por meio do recurso em comento, argumentam os Recorrentes, em resumo, que as pretensões do Estado de ressarcimento, bem como a de punir, estariam prescritas, que haveria nos autos prova de que o não atingimento do objetivo do projeto em análise teria ocorrido "pela absoluta falta de recursos", que não haveria previsão para a incidência de juros de mora sobre valor do débito imputado e que a multa a eles aplicada consistiria em punição em duplicidade.
INSTRUÇÃO
5.	Após a instrução do feito, a Serur encaminhou proposta acorde, cujos termos, na forma do inciso I, §3º do art. 1º da Lei nº 8.443/92, transcrevo (peças 108/109) :
"INTRODUÇÃO
Trata-se de recurso de reconsideração (peça 82) interposto por Marcelo Milton Popoviche Bittencourt e M Bittencourt e Cia. Ltda., aquele sócio administrador desta a época dos fatos, contra o Acórdão 1636/2019-TCU-Segunda Câmara (peça 60) , relatado pelo ministro Aroldo Cedraz.
0. Reproduz-se integralmente o teor do dispositivo da decisão impugnada:
ACORDAM os ministros do Tribunal de Contas da União, reunidos em sessão da 2a Câmara, ante as razões expostas pelo relator e com fundamento nos arts. 1°, inciso I; 16, inciso III, alíneas "b", "c" e § 2°; 19; 23, inciso III; 26; 28, inciso II; e 57 da Lei 8.443/1992, c/c os arts. 209, § 7°; 210, 214, inciso III, alínea "a"; e 217 do Regimento Interno, em:
9.1. excluir os Srs. Melissandro Lino Popoviche de Bittencourt e Carlos Raimundo Ribeiro Pereira da relação processual;
9.2. julgar irregulares as contas do Sr. Marcelo Milton Popoviche de Bittencourt e da sociedade empresária M. Bittencourt & Cia. Ltda.-ME, condenando-os, solidariamente, ao pagamento das importâncias abaixo especificadas, fixando-lhe o prazo de 15 (quinze) dias, a contar da notificação, para que comprove, perante o Tribunal (art. 214, III, a, do Regimento Interno) , o recolhimento das referidas quantias aos cofres do Fundo Nacional da Cultura, atualizadas monetariamente e acrescidas dos juros de mora, calculados a contar da data indicada até o dia do efetivo recolhimento do débito, na forma prevista na legislação em vigor:	
	Data
	Valor do Débito

	20/01/2000
	30.000,00

	27/12/2001
	18.700,00

	27/12/2001
	14.000,00

	27/12/2001
	7.300,00

	25/02/2003
	30.000,00

	29/12/2003
	6.700,00

	29/12/2003
	6.000,00

	29/12/2003
	1.300,00

	30/12/2003
	120.000,00

9.3. aplicar, individualmente, ao Sr. Marcelo Milton Popoviche de Bittencourt e à sociedade empresária M. Bittencourt & Cia. Ltda.-ME, a multa prevista no art. 57 da Lei 8.443/1992, no valor de R$ 50.000,00 (cinquenta mil reais) , fixando-lhes o prazo de 15 (quinze) dias, a contar da notificação, para que comprovem, perante o Tribunal, o recolhimento da dívida ao Tesouro Nacional, atualizada monetariamente a contar da data deste Acórdão até o dia o efetivo recolhimento, caso não seja paga no prazo ora fixado, na forma da legislação em vigor;
9.4. autorizar, desde logo, nos termos dos arts. 26 e 28, inciso II, da Lei 8.443/1992:
9.4.1. o pagamento das dívidas em até 36 (trinta e seis) parcelas mensais e consecutivas, se solicitado pela responsável, fixando-se o vencimento da primeira em 15 (quinze) dias, a contar do recebimento da notificação, e o das demais a cada 30 (trinta) dias, devendo incidir sobre cada uma delas os encargos legais devidos, na forma prevista na legislação em vigor, sem prejuízo ao vencimento antecipado do saldo devedor em caso de não comprovação do recolhimento de qualquer parcela, conforme prevê o art. 217, § 2°, do Regimento Interno deste Tribunal;
9.4.2. a cobrança judicial das dívidas, caso não atendida a notificação;
9.5. dar ciência desta deliberação aos responsáveis em epígrafe e ao Procurador-Chefe da Procuradoria da República no Estado do Rio Grande do Sul, para a adoção das medidas que entender cabíveis.
HISTÓRICO
O então Ministério da Cultura aprovou (peça 1, p. 63) , mediante o procedimento 52800.000011/2003-29 promovido pela Agência Nacional de Cinema (Ancine) , o projeto audiovisual SALIC 99-3537, proposto pela empresa M. Bittencourt & Cia. Ltda., custeado por recursos captados na forma da Lei 8.313, de 23/12/9, para a feitura documentário acerca dos habitantes, da cultura, da história, das belezas, da flora e da fauna da Lagoa dos Patos, sita no Estado do Rio Grande do Sul.
Por força da reprovação da prestação de contas do projeto apresentada, a Ancine instaurou tomada de contas especial mediante a qual se concluiu  (peça 1, p. 269-273, 279-284, e 293) que não se apresentaram todos os elementos de convencimento integrantes da prestação de contas final dos recursos repassados e que tal fato configurou dano ao erário pelo valor total dos recursos captados. Atribuiuse a responsabilidade pela ocorrência à empresa M. Bittencourt & Cia. Ltda.-ME e a seus sócios, Marcelo Milton Popoviche Bittencourt, Melissandro Popoviche de Bittencourt e Carlos Raimundo Ribeiro Pereira.
Citados validamente no âmbito do Tribunal, Marcelo Milton Popoviche de Bittencourt e Melissandro Lino Popoviche de Bittencourt compareceram aos autos e Carlos Raimundo Ribeiro silenciou. 
Examinadas as alegações defensórias aduzidas, a Corte entendeu acertada a imputação de débito na medida em que se perdeu todo o investimento feito pelo Estado sem a realização esperada do objeto proposto.
O Tribunal também reputou não demonstrada a boa-fé dos responsáveis. Considerou que esta não se presumir para os fins do art. 202, § 2° do Regimento Interno porque os responsáveis, ao apresentarem a última versão inacabada do material produzido, em março de 2009, solicitaram nova prorrogação do prazo para captação e não o cumpriram e porque em agosto de 2015, por ocasião da resposta à citação promovida na fase externa da tomada de contas, solicitaram novo prazo "não inferior a 14 meses" para a conclusão do projeto e até julho de 2017 não informaram de avanço do projeto.
Deliberou, ainda, excluir da relação processual Melissandro Lino Popoviche de Bittencourt e Carlos Raimundo Ribeiro Pereira ante a verificação de que (i) eram sócios cotistas da empresa M. Bittencourt & Cia. LTDA., (ii) o único sócio administrador se constituía em Marcelo Milton Popoviche de Bittencourt, (ii) a cota de participação deste no capital social da empresa consistia em 90%, (iv) o sócio por último mencionado subscreveu todos os documentos relacionados à propositura do projeto e à captação trazidos aos autos e (v) não há registro de administração de fato da empresa pelos dois primeiros. 
Conseguintemente, proferiu-se a decisão reproduzida no subitem 1.1 desta instrução. 
Diante disso, Marcelo Milton Popoviche Bittencourt e M Bittencourt e Cia. Ltda vêm vem interpor o recurso ora examinado.
ADMISSIBILIDADE   
Exarouse exame da admissibilidade do recurso à peça 86, em que se propõe dele conhecer e suspender os subitens 9.2, 9.3, 9.4 e 9.4.2 da decisão combatida. Seu relator, ministro Raimundo Carreiro, acolheu a proposta em seu despacho trazido à peça 89. Reputase acertado o proposto e acolhido.
MÉRITO              
Delimitação
0. Quanto ao mérito do recurso, no essencial é de perquirir:
a) se é prescritível a pretensão do Estado de condenar os oras recorrentes a ressarcir o erário do prejuízo havido e se prescreveu a de de puni-los mediante aplicação de multa (nesta instrução, item 11) ;
b)   se os elementos de convencimento trazidos aos autos se constituem em prova do atingimento do objetivo do projeto (ibid., item 12) ;
c) se há previsão legal para a incidência de juros de mora sobre valor do débito imputado (ibid., item 13) ;
d) se a aplicação da multa prevista no art. 57 da Lei 8.443, de 1992, tanto à empresa incumbida da execução do projeto como a seu sócio administrador consiste em punição em duplicidade (ibid., item 14) .  
 	Da pretensa ocorrência de prescrição 
0. Os recorrentes sustentam (peça 82, p. 1011) as prescrições das pretensões do Estado de o condenar a ressarcir o erário e de puni-los mediante aplicação de multa.
0. Asserem que, "embora não se trate de crédito de natureza fiscal", haveria que observar as "regras de prescrição e de decadência para o exercício das atividades administrativas de modo geral", razão por que se aplicariam ao caso concreto o prazo prescricional estabelecido nos arts.  173 e 174 da Lei 5.172, de 25/10/1966 e no art. 1o da Lei 9.873, de 23/1/1999.
	Análise
0. A alegação não merece prosperar.
0. Ao contrário do alegado, imprescritível é a pretensão do Estado de promover ações de ressarcimento de prejuízos contra agentes causadores de dano ao Erário. Pois reza o art. 37 da Constituição da República:
§ 5º - A lei estabelecerá os prazos de prescrição para ilícitos praticados por qualquer agente, servidor ou não, que causem prejuízos ao erário, ressalvadas as respectivas ações de ressarcimento.
0. É de citar o seguinte excerto da fundamentação do recente Acórdão 3793/2013-TCU-Segunda Câmara, relator o Ministro Aroldo Cedraz:
Quanto à prescrição do débito, ressalto que já está pacificado no âmbito do TCU o entendimento pela imprescritibilidade das ações de ressarcimento movidas pelo Estado contra agentes causadores de danos ao erário. O Tribunal deixou assente esse entendimento, por meio do Acórdão 2709/2008-TCU-Plenário, que deliberou acerca de Incidente de Uniformização de Jurisprudência relativo ao tema, pois considerou que, se o STF, intérprete maior e guarda da Constituição, já se manifestou no sentido de que a parte final do § 5º do art. 37 da Carta Política determina a imprescritibilidade das ações de ressarcimento, não seria razoável adotar posição diversa na esfera administrativa.
0. Com efeito, o Supremo Tribunal Federal (STF) , em decisão proferida no julgamento do Mandado de Segurança 26.210, publicado no Diário Oficial da União (D.O.U.) de 10/10/2008, reconheceu a imprescritibilidade das ações de ressarcimento de sua competência mediante o Acórdão 2709/2008-TCU-Plenário.  Na oportunidade, decidiu:
deixar assente no âmbito desta Corte que o art. 37 da Constituição Federal conduz ao entendimento de que as ações de ressarcimento movidas pelo Estado contra os agentes causadores de danos ao erário são imprescritíveis, ressalvando a possibilidade de dispensa de instauração de tomada de contas especial prevista no § 4º do art. 5º da IN TCU 56/2007.
0. Perfilha-se tal entendimento. O poder de persecução é absoluto nesses casos porque se protege o interesse público em recompor o patrimônio do Erário.
0. Vale anotar no julgamento em curso do Recurso Extraordinário 669069 no Supremo Tribunal Federal, com repercussão geral reconhecida, discutese o prazo de prescrição das ações de ressarcimento por danos causados ao erário não decorrentes de ato de improbidade administrativa.  Pedido de vista do ministro Dias Toffoli suspendeu o julgamento de 12/11/2014 (ATA Nº 33, de 12/11/2014. DJE nº 233, divulgado em 26/11/2014) . 
0. A União interpôs o recurso contra acórdão mediante o qual se aplicou o prazo prescricional de cinco anos para confirmar sentença que extinguiu a ação de ressarcimento por danos causados ao patrimônio público decorrente de acidente automobilístico. Defende a imprescritibilidade do prazo. 
0. De acordo com o ministro Teori Zavascki, relator do processo, é de interpretar de forma estrita a ressalva contida na parte final do parágrafo 5º do artigo 37 da Constituição Federal, que remete à lei a fixação de prazos de prescrição para ilícitos que causem prejuízos ao erário, mas excetua as respectivas ações de ressarcimento. Entendeu o ministro que uma interpretação ampla da ressalva final conduziria à imprescritibilidade de toda ação de ressarcimento movida pelo erário, mesmo as fundadas em ilícitos civis não decorrentes de culpa ou dolo.
0. O ministro observou que no ordenamento jurídico brasileiro, a prescritibilidade, além de regra, é fator importante para a segurança e estabilidade das relações jurídicas e da convivência social. Daí que, no seu entender, a ressalva constitucional da imprescritibilidade se aplica exclusivamente às ações mediante as quais se busque o ressarcimento respectivo em favor do erário decorrentes de sanções por atos de improbidade administrativa. Reputou o magistrado que uma interpretação ampla dessa regra levaria a resultados incompatíveis com o sistema jurídico brasileiro, entre os quais, o de tornar imprescritíveis ações de ressarcimento por simples atos culposos.
0. O relator negou provimento ao recurso e propôs fixar como tese de repercussão geral que a imprescritibilidade a que se refere o parágrafo 5º do artigo 37 da Constituição diz respeito apenas a ações de ressarcimento de danos ao erário decorrentes de atos tipificados como improbidade ou ilícitos penais.
0. No momento da suspensão, além do relator, haviam votado a ministra Rosa Weber, que o acompanhou integralmente, e o ministro Luís Roberto Barroso, que também perfilhou o entendimento, mas sustentou tese de repercussão geral de menor alcance, qual o de considerar "prescritível a ação de reparação de danos à Fazenda Pública decorrente de ilícito civil".
0. Quanto à pretensão do Estado de punir o responsável mediante aplicação de multa, mediante o Acórdão 1441/2016-TCU-Plenário, relator o ministro Benjamin Zymler, o Tribunal aprovou incidente de uniformização de jurisprudência em que firmou o entendimento de que a matéria se subordina ao prazo prescricional de dez anos indicado no art. 205 do Código Civil, contado a partir da data de ocorrência da conduta reprovável a ser sancionada. 
0. Transcrevemse os trechos do dispositivo do acórdão de interesse para o exame da alegação recursal:
ACORDAM os Ministros do Tribunal de Contas da União, reunidos em Sessão do Plenário, ante as razões expostas pelo Redator, em:
9.1. deixar assente que:
9.1.1. a pretensão punitiva do Tribunal de Contas da União subordina-se ao prazo geral de prescrição indicado no art. 205 do Código Civil;
9.1.2. a prescrição a que se refere o subitem anterior é contada a partir da data de ocorrência da irregularidade sancionada, nos termos do art. 189 do Código Civil;
9.1.3. o ato que ordenar a citação, a audiência ou oitiva da parte interrompe a prescrição de que trata o subitem 9.1.1, nos termos do art. 202, inciso I, do Código Civil;
9.1.4. a prescrição interrompida recomeça a correr da data em que for ordenada a citação, a audiência ou oitiva da parte, nos termos do art. 202, parágrafo único, parte inicial, do Código Civil;
9.1.5. haverá a suspensão da prescrição toda vez que o responsável apresentar elementos adicionais de defesa, ou mesmo quando forem necessárias diligências causadas por conta de algum fato novo trazido pelos jurisdicionados, não suficientemente documentado nas manifestações processuais, sendo que a paralisação da contagem do prazo ocorrerá no período compreendido entre a juntada dos elementos adicionais de defesa ou da peça contendo o fato novo e a análise dos referidos elementos ou da resposta da diligência, nos termos do art. 160, §2º, do Regimento Interno; (grifouse) 
0. Perfilhase tal entendimento.
0. No caso concreto, anuise ao entendimento do Tribunal exarado no item 20 da fundamentação (peça 61) da decisão combatida no sentido de que a pretensão punitiva não se extinguiu porque o prazo prorrogado para captação dos recursos findou em 31/12/2006 (peça 1, p. 262) , data consistente no termo inicial da contagem do prazo prescricional, e teve lugar em 20/7/2015 (peça 9) a interrupção do curso do prazo prescricional em face do ato autorizador da feitura da citação do responsável (v. item 9.1.3 do Acórdão 1441/2016-TCU-Plenário, relator o ministro Benjamin Zymler) . Dessa maneira, menos de dez anos mediaram entre a mencionada interrupção e o proferimento da decisão guerreada. 
Da pretensa não ocorrência de irregularidade na execução do projeto
0. Os recorrentes asseveram (peça 82, p. 3) teria sido prevista a captação de R$ 721.621,09 para a execução do objeto do projeto, mas se haveriam captado, consoante o registrado à peça 1, p. 147, somente R$ 234.000,00.  Posteriormente, ter-se-ia autorizado a captação de R$ 835.000,00, mas teriam sido malogradas as tentativas de captação feitas no curso dos dois primeiros anos contados a partir desta autorização. 
0. Também assevera (peça 82, p. 3) que em certa ocasião haveria naufragado barco de transporte dos equipamentos necessários à execução do projeto.
0. Nada obstante, ter-se-ia logrado empreender as seguintes ações que, consideradas em conjunto, faria prova da "proximidade da finalização do projeto audiovisual":
a) realização de "entrevistas com várias pessoas";
b) feitura de "[um] mapeamento e uma análise da característica do lugar";
c) registro de "imagens e aéreas e travellings" que teriam contribuído para "uma dimensão realista da riqueza da lagoa";
d) apresentação de "um DVD do avant-trailer", com duração de quatro minutos;
e) captação de "mais de 700 minutos de imagens".
0. Não se teria logrado a aludida finalização tão somente em razão da "absoluta falta de recursos".
0. Diante do exposto, seria de concluir que não há "irregularidade quanto à execução do projeto".
0. Nesse sentido teriam sido as conclusões emitidas no âmbito do Controle Interno, como se verificaria da leitura do seguinte trecho do Relatório de Análise Técnica 17/2009 da Coordenação de Prestação de Contas: "a obra oferece padrão técnico de imagem e som compatível com a proposta do projeto" (peça 1, p. 175177, subitem 03.3) .
0. Não teria sido concluída a execução do projeto exclusivamente por falta de recursos, nada obstante os esforços empreendidos para obtêlos. A parte faltante para a dita conclusão consistiria na "pós-produção" e esta não poderia ser executada "sem o aporte de novos recursos". Para que os recursos não sejam desperdiçados, caberia reformar a decisão para considerar elidida a imputação de débito e possibilitar aos recorrentes "disponibilizar todo o material obtido na execução do projeto no sítio Domínio Público".
	Análise
0. O recorrente carece de razão.
0. A conclusão (peça 1, p. 177) do relatório de análise técnica mencionado cristalina no sentido de que "[o] material entregue cumpre parcialmente o objetivo e os parâmetros técnicos do projeto" (grifouse) .
0. A jurisprudência do Tribunal é tranquila no sentido de que em situações como a aqui verificada, em que o resultado material da execução parcial do objeto aliada à imprestabilidade da parcela executada pode resultar na condenação dos responsáveis pelo valor total dos recursos empregados para custeá-los. 
0. O emprego de recursos pecuniários públicos também é examinado pelo Tribunal sob os pontos de vista da eficiência, da eficácia e outros aspectos relacionados com o atingimento dos objetivos almejados pela União com o seu repasse. Não se cinge ao plano da sua conformidade com a legislação aplicável à situação fática sob análise. Ele se dá também no plano da conformidade com os princípios informadores da Administração Pública insculpidos no art. 37 da Constituição da República, dentre esses os da moralidade administrativa e eficiência. 
0. Alexandre de Moraes, sem sua obra Direito Constitucional (6ª ed., São Paulo: Atlas. 1999. p. 298) conceitua o princípio da eficiência como 
aquele que impõe à Administração Pública direta e indireta e a seus agentes a persecução do bem comum, por meio do exercício de suas competências de forma imparcial, neutra, transparente, participativa, eficaz, sem burocracia e sempre em busca da qualidade, primando pela adoção dos critérios legais e morais necessários para melhor utilização possível dos recursos públicos, de maneira a evitar-se desperdícios e garantir-se uma maior rentabilidade social. Note-se que não se trata da consagração da tecnocracia, muito pelo contrário, o princípio da eficiência dirige-se para a razão e fim maior do Estado, a prestação dos serviços sociais essenciais à população, visando a adoção de todos os meios legais e morais possíveis para satisfação do bem comum" (grifou-se) 
0. Nessa ordem de ideias, como no caso sob exame objeto do projeto restou inutilizável por inacabado, deu-se o desperdício da totalidade dos valores pecuniários captados, com prejuízo para a União nesse valor a ser ressarcido por quem o tenha causado.
0. Como não se apontou erro de julgamento na decisão impugnada, descabe reformála para considerar inexistente o prejuízo causado a erário e possibilitar aos ora recorrentes a publicação do material obtido na rede mundial de computadores. Até porque tal publicação não corresponde aos objetivos do projeto descritos no infratranscrito item 3 da solicitação de apoio a projetos aprovada trazida à peça 1, p. 2361:
Este projeto tem o objetivo de produzir um longa-metragem, em 35mm (trinta e cinco milímetros) , documentando os habitantes, a cultura, a história, as belezas, a flora e a fauna da Lagoa dos Patos. 
Um documentário de aventura, que une ficção e realidade, será apresentado ao circuito comercial de cinema e em mostras e festivais  (versão principal de setenta e cinco minutos)  e em redes de televisão a cabo (versão reduzida de cincoenta e três minutos) . (grifouse) 
Da pretensão não incidência de juros de mora
0. Afirmam os recorrentes (peça 82, p. 910) que seria descabida a cobrança de juros moratórios na medida em que não foram legalmente constituídos em mora. 
	Análise
0. A alegação não merece prosperar.
0. Consta do dispositivo (peça 60) da decisão fundamentação legal da incidência de juros de mora, a saber o infratranscrito art. 19 da Lei 8.443, de 1992:
Art. 19. Quando julgar as contas irregulares, havendo débito, o Tribunal condenará o responsável ao pagamento da dívida atualizada monetariamente, acrescida dos juros de mora devidos, podendo, ainda, aplicar-lhe a multa prevista no art. 57 desta Lei, sendo o instrumento da decisão considerado título executivo para fundamentar a respectiva ação de execução. (grifouse) 
Da pretensa punição em duplicidade
0. Os recorrentes sustentam (peça 82, p. 10) que teria consistido em punição e duplicidade a aplicação de multa tanto ora recorrente pessoa física como ao ora recorrente pessoa jurídica.
	Análise
0. Não assiste razão aos recorrentes.
0. A condenação ressarcir o erário consiste em sanção meramente reintegratória do patrimônio público; a aplicação de multa prevista no art. 57 da Lei 8.443, de 1992, em punição pecuniária pela conduta reprovável causadora do prejuízo ao erário. A última, portanto, é acessória da primeira. 
0. Como é sabido, a regra incidente ao acessório é indissociável da incidente ao principal em razão do fato de que a primeira deriva da última. Por isso, aplica-se à multa fulcrada no citado artigo de lei o infratranscrito entendimento exarado no Acórdão 335/2014-TCU-Plenário, proferido em 19/2 do corrente, da lavra do MinistroRelator Benjamin Zymler, que se reputa acertado: 
O eminente Ministro Augusto Sherman Cavalcanti, Relator do referido Acórdão 2.763/2011, teve suas ponderações integralmente acolhidas pelo Pleno desta Casa. Veja-se excerto do bem lavrado voto condutor do aresto:
"9. A tese sustentada pelo representante do MP/TCU é de que a pessoa jurídica de direito privado, ao celebrar avença com o poder público federal, objetivando alcançar uma finalidade pública, assume o papel de gestora pública naquele ato e, em consequência, está sujeita ao cumprimento da obrigação pessoal de prestar contas ao poder público, nos termos do artigo 70, parágrafo único, da Constituição Federal; por conseguinte, passa a recair, também, sobre essa entidade a presunção iuris tantum de ter dado causa a dano ao erário eventualmente ocorrido na execução da avença, por imposição constitucional, com base no disposto no mesmo art. 70, parágrafo único, combinado com a parte final do inciso II do art. 71 da Carta Magna.
10. Da mesma forma, a responsabilidade da pessoa física, na condição de dirigente de entidades privadas, encontra amparo nos citados artigos 70 e 71 da CF, visto que, de fato, a pessoa natural é quem determina a destinação a ser dada aos recursos públicos transferidos; por isso, a obrigação de comprovar a boa e regular aplicação dos recursos recai sobre ela também, por meio de prestação de contas.
11. Acrescento que, por comungar desse entendimento, deixei consignado no voto condutor do Acórdão 2025/2011-TCU-Plenário, exarado nos autos do TC-Processo 004.163/2010-9, que, para fins de citação, fosse incluída a responsabilidade solidária da pessoa jurídica de direito privado e da pessoa física responsável pela gestão dos recursos, pois, em que pese o Tribunal não ter, naquela oportunidade, decidido este Incidente de Uniformização de Jurisprudência, como se tratava, naquele momento, de adoção de medidas preliminares, eventual uniformização do entendimento jurisprudencial poderia ser levada em consideração na ocasião do julgamento das tomadas de contas especiais instauradas.
12. Em consulta à jurisprudência desta Casa, minha assessoria constatou que as últimas deliberações desta Corte em processos de tomada de contas especial relacionados a esse tema, após a instauração do presente Incidente de Uniformização de Jurisprudência, têm adotado o posicionamento ora defendido pelo Ministério Público e acolhido por este Relator, de imputação da responsabilidade solidária à entidade privada recebedora dos recursos oriundos de convênios com os responsáveis pela gestão desses recursos, como pode ser visto nos Acórdão 5678/2010-TCU-Segunda Câmara, 2.811/2010 ¿ Plenário, 4.780/2011 ¿ ªCâmara, 5.259/2011¿ 1ª Câmara.
13. No que tange à responsabilização da pessoa física, na figura de representante da entidade privada, entendo não aplicável, neste caso, a teoria da desconsideração da personalidade jurídica da entidade, prevista no art. 50 do Código Civil Brasileiro, tendo em vista que o dever de prestar contas do administrador desses recursos é inerente à atribuição que lhe foi dada, qual seja, o gerenciamento de recursos federais repassados para o alcance de finalidade pública, e essa responsabilidade já tem previsão constitucional, conforme defendido pelo representante do Ministério Público em seu parecer.14. Desse modo, quanto à identificação das pessoas que devem responder por danos ao erário ocorridos na aplicação de transferências voluntárias de recursos federais a entidades privadas, com vistas à consecução de uma finalidade pública, proponho que este Tribunal firme o entendimento de que, na hipótese em que a pessoa jurídica de direito privado e seus administradores derem causa a dano ao erário na execução de avença celebrada com o poder público federal com vistas à realização de uma finalidade pública, incide sobre ambos a responsabilidade solidária pelo dano ao erário." (grifou-se) 
CONCLUSÃO
Das análises empreendidas se conclui que:
a)  é imprescritível a pretensão do Estado de condenar o ora recorrente a ressarcir o erário do prejuízo havido e não prescreveu a de puni-lo mediante aplicação de multa;
b)   os elementos de convencimento trazidos aos autos se constituem em prova do não atingimento do objetivo do projeto, de sorte que o valor do prejuízo causado ao erário corresponde à totalidade dos recursos captados;
c) a incidência de juros de mora sobre o valor do débito imputado se fulcra no art. 19 da Lei 8.443, de 1992;
d) a aplicação de multa a ambos os ora recorrentes não consiste em punição em duplicidade.
PROPOSTA DE ENCAMINHAMENTO
Do exposto, propõe-se, com fundamento nos arts. 32, inciso I, e 33 da Lei 8.443, de 16/6/1992:
conhecer do recurso e, no mérito, negar-lhe provimento; 
notificar da decisão sobrevinda o recorrente e os demais interessados notificados do Acórdão impugnado, sem deixar de anexar ao expediente de notificação cópia do relatório e da fundamentação da decisão.
À consideração superior, para posterior encaminhamento ao Ministério Público especializado e ao relator, ministro Raimundo Carreiro."
PARECER DO MINISTÉRIO PÚBLICO QUE ATUA JUNTO A ESTE TRIBUNAL DE CONTAS DA UNIÃO
6.	Encaminhados os autos ao Ministério Público que atua junto a esta Corte, o ilustre Procurador Rodrigo Medeiros de Lima manifestou-se de acordo com a conclusão final externada pela Unidade Técnica (peça 110) .
É o relatório.

não há

Procurador Rodrigo Medeiros de Lima.

RECURSO DE RECONSIDERAÇÃO EM TOMADA DE CONTAS ESPECIAL. EXECUÇÃO DE PROJETO CINEMATOGRÁFICO NA FORMA DA LEI Nº 8.313/91. NÃO COMPROVAÇÃO DA BOA E REGULAR APLICAÇÃO DOS RECURSOS. CONTAS IRREGULARES E CONDENAÇÃO EM DÉBITO E EM MULTA. CONHECIMENTO E NÃO PROVIMENTO. 1. Não havendo elementos ou fundamentos capazes de elidir as irregularidades que ensejaram a rejeição das contas e a condenação dos responsáveis ao pagamento do débito e de multa, mantém-se inalterado o acórdão recorrido.

TOMADA DE CONTAS ESPECIAL (TCE)

Secretaria de Recursos (SERUR); Secretaria de Controle Externo de Tomada de Contas Especial (SecexTCE).

Inicialmente, registro que conheço o recurso ora em análise, pois atende aos requisitos de admissibilidade previstos nos arts. 32, inciso I e 33 da Lei nº 8.443/92, detendo, portanto, o condão de ser analisado por esta Corte.
2.	A questão em debate teve origem a partir de Tomada de Contas Especial instaurada pela ANCINE em razão da reprovação (não apresentação) das contas do projeto audiovisual SALIC 99-3537, que havia sido proposto pela sociedade M. Bittencourt & Cia. Ltda. para a feitura  de documentário acerca dos habitantes, da cultura, da história, das belezas, da flora e da fauna da Lagoa dos Patos, no Estado do Rio Grande do Sul.
3.	No caso, tendo em vista não haver nos autos prova da conclusão do projeto e da boa e regular aplicação dos recursos, os gestores, incluindo os ora recorrentes, foram citados em decorrência da não conclusão do projeto audiovisual em questão e da não apresentação da prestação de contas.
4.	Devidamente citados, os recorrentes, contudo, não lograram êxito em demonstrar a completa execução e conclusão do projeto, bem como a boa e regular aplicação dos recursos em análise.
5.	No recurso ora em análise, aduzem, no entanto, que as pretensões do Estado (tanto de ressarcimento quanto de punir) estariam prescritas, que haveria nos autos prova de que o não atingimento do objetivo do projeto em análise teria ocorrido "pela absoluta falta de recursos", que não haveria previsão para a incidência de juros de mora sobre valor do débito imputado e que a multa a eles aplicada consistiria em punição em duplicidade.
6.	Nenhuma razão, entretanto, assiste aos recorrentes.
7.	No que pertine à arguição de prescrição, não merece prosperar. Como se sabe, a jurisprudência pacífica desta Corte é no sentido de que as ações de ressarcimento movidas pelo Estado contra os agentes causadores de danos ao erário são imprescritíveis. E, no que pertine ao poder sancionatório, também não há que se falar em prescrição, visto que o transcurso do prazo prescricional decenal, como demonstrado pela Unidade Técnica (peça 108, item 11.18) , se iniciou em 31/12/2006 e os recorrentes tomaram ciência dos seus respectivos Ofícios de citação em julho e agosto de 2015 (peças 16 e 25) . Registre-se que carece de qualquer discussão aferir qual o prazo de prescrição aplicável à espécie, pois este Tribunal também já uniformizou o entendimento de que o prazo prescricional pertinente ao poder sancionatório é aquele previsto no Art. 205 do Código Civil, qual seja: 10 anos.
8.	No que diz respeito à responsabilidade dos recorrentes, estes arguiram que não teria ocorrido erro na execução do projeto, invocaram um naufrágio que teria prejudicado a sua conclusão, mas que parte do projeto teria sido concluído.
9.	Com efeito, como bem demonstrado pela Unidade Técnica, o objeto do projeto em análise restou inutilizável justamente por não ter sido concluído, havendo, por isso mesmo, o desperdício total dos valores pecuniários captados. Os recorrentes não trouxeram aos autos nenhum elemento capaz de infirmar esta conclusão.
10.	Com relação aos juros, carece de qualquer debate tal alegação, visto que o Art. 19 da Lei nº 8.443/92 não deixa qualquer dúvida acerca da possibilidade de aplica-los quando da fixação dos débitos por esta Corte.
11.	Por fim, no que pertine à alegação de que a aplicação da multa a ambos os recorrentes consistiria em dupla penalização, igualmente não merece prosperar, pela aplicação do princípio da separação entre a pessoa jurídica e seus sócios.
12.	Portanto, à mingua de elementos que possibilitem infirmar as conclusões do acórdão recorrido, é imperioso sua manutenção quanto às responsabilidades apuradas.
13.	Nesse contexto, endosso, destarte, as conclusões externadas pela Unidade Técnica - as quais foram aderidas pelo MP/TCU, incorporando-as às presentes razões de decidir.
	Em razão do exposto, VOTO por que o Tribunal adote o Acórdão que ora submeto à apreciação deste Colegiado, para conhecer o recurso de reconsideração interposto pelo Sr. Marcelo Milton Popoviche de Bittencourt e pela sociedade M Bittencourt e Cia Ltda. - ME, e, no mérito, negar-lhe provimento.
TCU, Sala das Sessões Ministro Luciano Brandão Alves de Souza, em 7 de julho de 2020.
RAIMUNDO CARREIRO 
Relator